【裁判字號】    89,易,248
【裁判日期】    900308
【裁判案由】    詐欺
【裁判全文】
臺灣板橋地方法院刑事判決                          八十九年度易字第二四八號
    公  訴  人  臺灣板橋地方法院檢察署檢察官
    被      告  甲○○原名洪.
    選任辯護人  梁裕勝
右列被告因詐欺案件，經檢察官提起公訴 (八十八年度偵字第九八二一號)，本院判
決如左：
    主  文
甲○○連續行使偽造私文書，足以生損害於他人，處有期徒刑壹年拾月。
    事  實
一、甲○○於民國七十九年間起因負債數千萬元，急需資金週轉，乃思以會養債方式
    取得資金供己支用，竟基於意圖為自己不法所有之概括犯意，自八十二年十一月
    間起至八十五年十月間止，在台北縣板橋市○○街九十二巷二號住處，對外大肆
    招攬互助會，（詳如附表二所載）並均由甲○○自任互助會會首，每月五日、十
    五日或二十日等在上揭住處開標。甲○○並明知欲投標之會員，投標時可不親自
    到場而委託會首代標，及會員彼此並不完全認識且並未到場投標之機會，或於附
    表一所示時間，連續在上揭開標地點，冒用乙○○、劉佩華、己○○之名義，填
    載如附表一所示標金之標單，在標單上偽簽署押後持以投標，使該活會會員陷於
    錯誤，誤認為各該會員競標得標，如數交付如附表所示之會款予會首甲○○，以
    此方式詐取財物，足生損害於乙○○、劉佩華、己○○及其他互助會活會會員會
    款給付之正確性，或向會員庚○○、戊○○、己○○、丁○○四人之母丙○○及
    會員辛○○、林照玲等人隨意捏稱任一活會會員得標，後再向該會員佯稱係其他
    活會會員得標，以此隨意捏造活會會員得標之詐術，使各該活會會員陷於錯誤而
    交付會款，計詐得互助會會員庚○○、戊○○、己○○、丁○○會款共計新台幣
    （下同）三百十一萬九百元、會員辛○○會款共計八十三萬三千五百元、會員林
    照玲會款二十二萬五千八百元及各該會之會頭錢（詳如附表二所示）。所詐得之
    會款，則供甲○○週轉使用。甲○○復因自八十三年間起對外負債三千五百餘萬
    元，無力清償，為圖資金週轉，明知其經濟能力惡劣，無力償還，仍承上開不法
    所有之同一概括犯意，陸續於八十五年二月十日、六月二十日及九月、十月間，
    在其上開住處，先後以佯稱欲購屋、或大拜拜須進貨等藉口，向丙○○借款，丙○○不疑有他，陷於錯誤，共計交付甲○○如附表五所示之二百五十萬元，甲○○所詐得之款項，仍供其週轉使用，嗣於八十五年十二月五月因無力開標，片面
    停標互助會（倒會），始遭己○○、丙○○等人分別查覺上情。
二、案經己○○、丙○○、丁○○、戊○○、庚○○、辛○○、林照玲等人分別訴請
    臺灣板橋地方法院檢察署檢察官偵查起訴。
    理  由
一、訊據被告甲○○固坦承有召集如附表二所示之互助會，而片面停會，對起訴書所
    指出來之金額並無意見，及向丙○○借款二百五十萬元之情事不諱，惟矢口否認
    有詐欺之情事，辯稱：伊自七十九年間起，遭互助會會員倒會幾千萬，會員仍鼓
    勵伊繼續招會，伊因受會員倒會拖累，不得已才停會，其中八十二、八十三、八
    十四年所召集之會均已進行十五期以上（八十二年十一月二十五日起會五十二會
    已標三十八會、八十三年二月二十日起會六十二會已標三十五會、八十三年十月
    二十五日起會三十會已標二十七會、八十三年十二月五日起會六十二會已標二十
    五會、八十四年四月一日起會六十二會已標二十一會、八十四年六月十日起會三
    十三會已標十九會、八十四年十月五日起會六十二會已標十五會、八十五年四月
    十五日起會四十六會已標九會、八十五年六月十日起會三十會已標七會、八十五
    年七月十日起會五十六會已標六會、八十五年十月一日起會已標三會），後來召
    集之互助會亦因週轉不靈始停會，召集之初並無不法所有之意圖。至向丙○○之
    借款從八十三年即有往來，每次均以支票調現補貼被告負擔死會或利息之支出，
    且以前之借款利息、本金均已清償，此次週轉不靈非被告所能料及。伊有說明係
    供給付予得標會員週轉之用，並無詐欺之意思，且乙○○、劉佩華、己○○的會
    均是他們同意借標的，乙○○有承認收到利息，並自承未到場標會，顯係同意借
    標，另己○○之會亦係同意借標，亦有其等應付應收會款丙○○簽名之收據可據
    ，且丙○○若沒來亦均會委託其妹妹到場標會，亦不可能冒標云云。經查：（一
    ），右揭犯罪事實，業據告訴人己○○、丙○○、辛○○、林照玲先後於偵、審
    中指述綦詳，另簽收據是八十五年四月五日之互助會，有標，錢亦有拿到，後來
    八十五年十二月五日那個會，是別人標到，但我媽（丙○○）堅持要拿錢，因為
    那天才知道我們的會被被告標走了，所以他就以別人標到之錢，算給我們，我媽
    媽才簽名，之後也都退票，而與被告之借款從八十五年一、二月才有往來，於八
    十五年十二月五日以前支票有兌現，之後就沒有了等情，亦據告訴人己○○於本
    院開庭時指述明確，再證人乙○○就伊跟被告之會均還活會，伊是以自己、及其
    女劉佩華之名義跟的，是因會員提供之資料才知道會被標走了，另外有跟一會，
    一直標不到，伊問是否有弊端，他才說被他標走了，先給伊四萬元，其他的錢要
    三分之利息給伊，後來有急需向他要了十五萬元，還剩十八萬元等語，亦據證人
    乙○○於本院八十六年度自字二二九號案件開庭時及偵查中證述歷歷在卷（見八
    十六年度自第二二九號卷八十六年七月三十日訊問筆錄、八十八年度偵字第九八
    二一號卷第三十七頁、三十七頁反面）。是證人乙○○所證述與告訴人所指述被
    冒標之情節核互相符。而證人即告訴人丙○○之妹妹陳錫娥於本院開庭時復就告
    訴人丙○○並未委託他幫忙標會。僅有一、二次有幫告訴人丙○○繳納過會錢，
    但不曾替丙○○標過會等語證述明確，是被告所辯未冒標等情顯不足採。雖被告
    於冒標後，為當事人發覺時均有將會款部分返還，惟此乃屬被告冒標後之民事債
    務清償問題，與被告已成立之偽造文書、詐欺之犯行不生影響。（二）復查，被
    告辯稱係因被倒會始週轉不靈，並於八十六年度自字第二二九號案件進行時提出
    遭會員鄭世傳、陳彩玉、陳廷壁、詹香桂、曹妹金、黃義城、錢惠芬、吳李鋒、
    呂秋香、呂闕玉、洪清文、黃玉女、徐秀英、高月卿、白春都、黃日卿陸續倒會
    ，以致長期借款利息負擔資金周轉不靈云云。然上開倒會會員之姓名，經與告訴
    人所提出之十一紙會單核對，僅有曹妹金、黃月卿、徐秀英三人係會員，其他之
    姓名均非會單上之會員，則被告上開所辯亦顯非實在。（三）次查，被告於八十
    七年度上易字第二五０案件八十八年二月三日開庭時自承以欲購屋、大拜拜進貨
    為由向告訴人丙○○借款，是於本院稱曾告知告訴人丙○○其借款之目的係為供
    已支付會員會款週轉之用云云，顯不足採。（四）再查，被告坦承七十九年間開
    始已被倒了幾千萬元，及八十三年間負債三千五百餘萬元等情（見本院八十六年
    度自字第二二九號卷八十六年七月三十一日訊問筆錄，及被告八十六年七月三十
    一日答辯狀所載），則被告自七十九年間起，其經濟能力已甚薄弱，實無力再行
    招集高達十一會之互助會甚明，乃其仍自八十二年十一月起大肆招攬互助會，於
    本院調查時並自承標會錢之用途是伊先生賣香做生意等情，雖被告所召集之互助
    會陸續一直有進行，惟被告以票據繳付應給會員之會款後亦退票，如前告訴人己○○之指述，且一萬元之互助會均多以五千元得標，復有會單在卷可稽，顯見被
    告互助會雖均有進行，然會員會款均未實際取得，其以會養會，會款均挪為自用
    ，有不法所有意圖甚為灼然。並有互助會會員影本十一紙、支票影本九紙附卷可
    稽。本件事證明確，被告犯行堪以認定。
二、按民間互助會標單，依習慣係在紙上以文字及數字表示由何人投標、及標金數額
    等一定用意之證明，具有刑法第二百二十條第一項、第二百十條之準私文書性質
    。查被告等未經同意冒標互助會並向活會員收取會款之行為，係犯刑法第二百十
    六條、第二百二十條第一項、第二百十條之行使偽造準私文書罪（公訴人漏未起
    訴，惟該部分與起訴有罪之部分屬裁判上一罪之關係，本院自得併與審理）及同
    法第三百三十九條第一項之詐欺取財罪。被告多次先後偽造活會會員名義之署押
    及標金於標單上復持以行使，偽造署押之行為，應屬偽造準私文書之部分行為，
    不另論罪。其偽造準私文書後持以行使，其偽造之低度行為，應為行使之高度行
    為所吸收，僅論以行使偽造準私文書罪。又彼每次冒標行為，使數活會會員受騙
    而交付會款，係一行為而侵害數法益，應從一重處斷。再彼先後多次偽造準私文
    書與詐欺取財之犯行，時間緊密、且所犯又係同一構成要件之罪名，顯均係基於
    概括之犯意為之，應依連續犯之規定以一罪論，並加重其刑。彼上開連續偽造準
    私文書與連續詐欺取財間，有方法結果之牽連犯關係，應從一重連續行使偽造準
    私文書處斷。爰審酌被告擅自冒他人之名義填寫標單，持以投標，其犯罪之動機
    、目的、手段、所生危害詐欺金額近千萬元、及犯罪後之態度等一切情狀，量處
    如主文所示之刑，以示懲儆。被告偽造被害人乙○○、劉佩華、己○○署押之標
    單，業已滅失（已據被告自承在卷），該標單上偽造乙○○、劉佩華、己○○之
    署押爰不另為沒收之諭知。
據上論斷，應依刑事訴訟法第二百九十九條第一項前段，刑法第五十六條、第二百十
六條、第二百十條、第二百二十條第一項、第三百三十九條第一項、第五十五條，罰
金罰鍰提高標準條例第一條前段，判決如主文。
本案經檢察官葉志飛到庭執行職務。
中      華      民      國    九十      年      三      月      八      日
                                臺灣板橋地方法院刑事第四庭
                                    法    官    徐  子  涵
右正本證明與原本無異。
如不服本判決，應於判決送達後十日內向本院提出上訴狀 (應附繕本) 。
                                     書 記 官    彭  麗  紅
中      華      民      國      九十      年    三    月     二十八     日
附論罪法條
刑法第二百十條
偽造、變造私文書，足以生損害於公眾或他人者，處五年以下有期徒刑。
刑法第二百十六條
行使第二百十條至第二百十五條之文書者，依偽造、變造文書或登載不實事項或使登
載不實事項之規定處斷。
刑法第三百三十九條
意圖為自己或第三人不法之所有，以詐術使人將本人或第三人之物交付者，處五年以
下有期徒刑、拘役或科或併科一千元以下罰金。
以前項方法得財產上不法之利益或使第三人得之者亦同。
前二項之未遂犯罰之。
附表一
        互助會起訖日期：八十三年二月二十日起至八十八年二月二十日止
┌─────┬────────┬─────────┬──────────┐
│          │                │                  │                    │
│被冒標者  │標單所載金額    │    冒標時間      │冒標所得金額        │
├─────┼────────┼─────────┼──────────┤
│乙○○    │五千元          │八十四年六月二十日│ 二十二萬五千元     │
│          │                │                  │                    │
├─────┼────────┼─────────┼──────────┤
│劉佩華    │五千元          │八十三年九月二十日│ 二十七萬元         │
│          │                │                  │                    │
└─────┴────────┴─────────┴──────────┘
        互助會起訖日期：八十五年四月十五日起會至八十八年十二月五日止
┌─────┬────────┬─────────┬──────────┐
│          │                │                  │                    │
│被冒標者  │標單所載金額    │    冒標時間      │冒標所得金額        │
├─────┼────────┼─────────┼──────────┤
│劉佩華    │五千元          │八十五年六月十五日│ 二十一萬五千元     │
│          │                │                  │                    │
└─────┴────────┴─────────┴──────────┘
        互助會起訖日期：八十二年六月五日起至八十八年二月五日止
┌─────┬────────┬─────────┬──────────┐
│          │                │                  │                    │
│被冒標者  │標單所載金額    │    冒標時間      │冒標所得金額        │
├─────┼────────┼─────────┼──────────┤
│乙○○    │五千元          │八十四年十二月五日│  二十四萬五千元    │
│          │                │                  │                    │
└─────┴────────┴─────────┴──────────┘
附表二
┌───────┬──────┬─────┬────────────┐
│互助會起時間  │   每會金額 │ 會員人數 │ 繳交之各互助會         │
│      訖      │   （新台幣 │          │ 之會頭錢（新台幣）     │
├───────┼──────┼─────┼────────────┤
│              │            │          │                        │
│82.09.10      │   壹萬元   │  七十人  │  七十萬元              │
│至88.05.10    │            │          │                        │
│              │            │          │                        │
├───────┼──────┼─────┼────────────┤
│82.11.25      │    壹萬元  │ 五十二人 │  五十二萬元            │
│至87.1.25     │            │          │                        │
├───────┼──────┼─────┼────────────┤
│              │            │          │                        │
│83.2.20       │    壹萬元  │ 六十二人 │  六十二萬元            │
│  88.2.20     │            │          │                        │
├───────┼──────┼─────┼────────────┤
│              │            │          │                    │
│83.10.25      │    貳萬元  │ 三十人   │  六十萬元              │
│  86.3.25     │            │          │                        │
├───────┼──────┼─────┼────────────┤
│              │            │          │                        │
│83.12.05      │    壹萬元  │ 六十二人 │  六十二萬元            │
│  86.06.05    │            │          │                        │
├───────┼──────┼─────┼────────────┤
│              │            │          │                        │
│84.04.41      │    壹萬元  │ 六十二人 │  六十二萬元            │
│  86.10.01    │            │          │                        │
├───────┼──────┼─────┼────────────┤
│              │            │          │                        │
│84.06.10      │    貳萬元  │ 三十三人 │  六十六萬元            │
│  87.01.10    │            │          │                        │
├───────┼──────┼─────┼────────────┤
│              │            │          │                        │
│84.10.05      │    壹萬元  │ 六十二人 │  六十二萬元            │
│  87.04.05    │            │          │                        │
├───────┼──────┼─────┼────────────┤
│              │            │          │                        │
│85.04.15      │    壹萬元  │ 四十六人 │  四十六萬元            │
│  88.12.15    │            │          │                        │
├───────┼──────┼─────┼────────────┤
│              │            │          │                        │
│85.06.10      │    貳萬元  │ 三十人   │  六十萬元              │
│  87.10.10    │            │          │                        │
├───────┼──────┼─────┼────────────┤
│              │            │          │                        │
│85.07.10      │    壹萬元  │ 五十六人 │  五十六萬元            │
│  87.10.10    │            │          │                        │
├───────┼──────┼─────┼────────────┤
│              │            │          │                        │
│85.10.01      │    壹萬元  │ 五十二人 │  五十二萬元            │
│  87.11.01    │            │          │                        │
│              │            │          │                        │
└───────┴──────┴─────┴────────────┘


司法院資訊處製作；財團法人民間司法改革基金會備份。
